臺灣雲林地方法院民事判決　　　　　　　96年度簡上字第21號
上　訴　人　丁○○
　　　　　　乙○○
　　　　　　丙○○
　　　　　　　　　　　巷29號13樓
兼　共　同
訴訟代理人　己○○
　　　　　　　　　　　弄6號
上　一　人
訴訟代理人　張雯峰律師
　　　　　　奚淑芳律師
上　訴　人　戊○○
被　上訴人　甲○○
上列當事人間請求分割共有物事件，上訴人對於中華民國96年 1
月31日本院北港簡易庭95年度港簡字第126 號第一審判決提起上
訴，本院於民國96年6月27日言詞辯論終結，判決如下：
    主  文
原判決廢棄。
兩造共有坐落雲林縣水林鄉○○段一二一七地號、地目建、面積
０．０六三００六公頃土地，及同地段一二一九地號、地目建、
面積０．０五一五三五公頃土地准予合併分割，並以雲林縣北港
地政事務所民國九十六年四月二十六日之複丈成果圖所示丙案方
法分割，即：
符號Ａ部分面積０．０一六六五九公頃土地分歸上訴人己○○取
得。
符號Ｂ部分面積０．０三三三一七公頃土地分歸上訴人戊○○取
得。
符號Ｃ部分面積０．０一一一０七公頃土地分歸被上訴人甲○○
取得。
符號Ｄ部分面積０．０一一一０七公頃土地分歸上訴人丁○○取
得。
符號Ｅ部分面積０．０一一一０七公頃土地分歸上訴人乙○○取
得。
符號Ｆ部分面積０．０三一二四四公頃土地分歸上訴人丙○○取
得。
第一審及第二審訴訟費用，由兩造依原應有部分比例負擔。
    事實及理由
一、上訴人丁○○、乙○○、丙○○、戊○○，及被上訴人經合
    法通知，無正當理由，未於最後言詞辯論期日到場，核無民
    事訴訟法第386 條所列各款之情形，爰依上訴人己○○依民
    事訴訟法第385 條第2 項規定之聲請，由其一造辯論而為判
    決。
二、被上訴人起訴主張：坐落雲林縣水林鄉○○段1217地號、地
    目建、面積0.063006公頃土地（下稱系爭1217號土地），及
    同地段1219地號、地目建、面積0.051535公頃土地（下稱系
    爭1219號土地），為兩造所共有，應有部分各如附表所示，
    兩造就系爭1217、1219號土地，並無不可分割之協議，亦無
　　使用目的不能分割之情形，因無法協議分割，乃依法訴請裁
    判合併分割，請求依民法第823 、824 條規定訴請裁判合併
    分割，並聲明分割如雲林縣北港地政事務所民國95年7 月 5
    日複丈成果圖所示甲案分割等語。並於本院審理時聲明：上
    訴駁回。
三、上訴人部分：
　(一)上訴人戊○○未於言詞辯論期日到場，亦未提出任何書狀作
　　，亦未提出書狀作何聲明或陳述。
　(二)上訴人丁○○、乙○○、丙○○未於言詞辯論期日到場，惟
　  據其以前所為之陳稱：同意上訴人己○○之分割方案等語。
　(三)上訴人己○○則以：系爭1217號土地西南方相鄰之同地段12
    20號土地（下稱系爭1220號土地）為上訴人己○○所有，該
　　地為袋地，需通過系爭1217號土地始能對外通行，然依原審
    所採用之甲案分割方案，上訴人分配取得符號Ｅ部分與系爭
　　1220號土地僅有些許之接聯，不足以做為通道使用，如採甲
　　方案，未來系爭1220號土地之通行，勢必要通過分得甲案符
　　號Ｂ、Ｃ、Ｄ部分，才能與對外之道路聯絡，為免將來通行
　　權之糾紛，復考量系爭1217、1219號土地全體共有人之意願
　　，與被上訴人希分得庭院空地等情事，請求先依雲林縣北港
　　地政事務所96年4 月26日之複丈成果圖所示丙案方法分割，
    次依丁案方法分割等語置辯。並聲明：
　1.原判決廢棄。
　2.兩造共有系爭1217、1219號土地准予合併分割，並先依雲林
    縣北港地政事務所96年 4月26日之複丈成果圖所示丙案方法
    分割，次依丁案方法分割。
四、被上訴人主張系爭1217、1219號土地為兩造共有，應有部分
    各如附表所示，共有人間並無不分割之特約，亦無因物之使
    用目的不能分割之情形，惟無法達成協議分割等情，業據被
    上訴人提出地籍圖謄本、土地登記簿謄本為證，並經原審會
    同雲林縣北港地政事務所測量員至現場履勘明確，製有勘驗
    筆錄在卷可稽，復為上訴人所不爭執，堪信被上訴人之主張
    屬實。
五、按各共有人得隨時請求分割共有物，但因物之使用目的不能
    分割或契約訂有不分割之期限者，不在此限。又共有物之分
    割，依共有人協議之方法行之，分割方法不能協議決定者，
    法院得因任何共有人之聲請，命為左列之分配：一、以原物
    分配於各共有人。二、變賣共有物，以價金分配於各共有人
    ，民法第823 條第1 項、第824 條第1 項、第2 項分別定有
    明文。又分割共有物之訴，係就有共有關係之共有物，以消
    滅共有關係為目的，予以分割，使共有人就共有物之一部分
    單獨取得所有權之形成訴訟。兩筆土地之共有人及應有部分
    若非全部相同者，除經共有人全體同意外，法院不能任意予
    以合併分割，最高法院91年度台上字第728 號判決要旨可資
    參照。經查，系爭1217、1219號土地相毗鄰，且均為兩造所
    共有，地目相同，應有部分各如附表所示，兩造並同意合併
    分割，系爭1217、1219號土地既無不得分割之情形，共有人
    間亦無不分割之特約，再徵之上訴人丁○○、乙○○、丙○○、己○○不同意被上訴人主張之分割方法，顯已無法協議
    分割以觀，足認兩造無法達成協議分割，則被上訴人依上開
    規定請求裁判合併分割，為有理由，應予准許。
六、再按裁判上定共有物之分割分法，法院有審酌共有物各種情
    形，顧及共有人全體利益而自由裁量之權，不受任何當事人
    主張之拘束，最高法院著有29年上字第1792號、49年臺上字
    第2569號判例可資參照。查系爭1217、1219號土地呈不規則
    形狀，該地東側及東北側相毗鄰之同段1216、1168、1169地
    號等土地均為道路，其上靠北側及西側有磚造瓦頂或加強磚
    造平房及遮雨棚（即建物現況複丈成果圖之編號甲1 、甲2
    、甲3 、甲4 、乙4 、乙5 、乙6 、乙7） ，該平房右邊（
    編號甲1 、甲2 及甲3 、甲4 之半側）現為上訴人乙○○所
    居住使用、平房左邊（編號甲3 、甲4 之半側及乙6 、乙7
    、乙4 、乙5） 則為上訴人己○○所使用，另於系爭1219號
    土地南側（即編號乙1 、乙2 及乙3） 則有上訴人己○○及
    丙○○兄弟所共有之磚造石棉頂或磚造瓦頂倉庫，其餘則為
    空地等情，業經原審會同兩造及雲林縣北港地政事務所勘驗
    現場屬實，製有勘驗筆錄2 份、現場照片6 張，及雲林縣北
    港地政事務所95年1 月26日建物現況複丈成果圖等附於原審
    卷可稽。被上訴人雖主張依雲林縣北港地政事務所95年7 月
    5日複丈成果圖所示甲案方法分割，然：
  (一)本院考量系爭1217、1219號土地之地目為「建」，其使用目
    的在於興建建物使用，而該系爭1217、1219號土地上之建物
    均已建築使用多年，為老舊之未保存登記建物，價值非高，
    目前亦僅有上訴人乙○○於該處居住使用，上訴人己○○、
    丙○○所有之建物則做倉庫使用，並未實際居住。因現有主
    要建物三合院坐落位置呈Ｌ形，並不方正，依被上訴人或被
    上訴人己○○所提出之土地分割方案（甲、丙、丁案），均
    無可避免會涉及拆除現有建物之問題，故本院認為為發揮系
    爭1217、1219號土地之最大利用價值，不應遷就於現存舊有
    之建物。
  (二)依被上訴人主張之雲林縣北港地政事務所95年7 月5 日複丈
    成果圖所示甲案方法分割，雖各共有人所分得之土地格局較
    為方正、完整，惟考量系爭1217、1219號土地西南邊毗連上
    訴人己○○所有之另筆坐落雲林縣水林鄉○○段1220號土地
    ，該1220號土地需經系爭1217、1219號土地始得對外通行，
    苟依被上訴人之分割方案，上訴人己○○日後分割取得符號
    Ｅ部分僅與上開1220號土地間有些許接聯，不足以做為對外
    通道使用，該1220號土地形同袋地，日後必須行經系爭1217
    、1219號土地或鄰地，始得利用該部分土地，於相鄰關係上
    易生糾紛，亦無法發揮該部分土地及鄰地之最大效用，故考
    量為使系爭1217、1219號土地，及該1220號土地得以充分發
    揮整體經濟效益，被上訴人主張之分割方案，尚不足採。
  (三)依上訴人己○○主張之雲林縣北港地政事務所95年7 月 5日
    複丈成果圖所示丙案方法分割，各共有人所分得之土地格局
    亦較為方正、完整，且上訴人丁○○、乙○○、丙○○均同
    意上訴人己○○主張之上開分割方案，上訴人己○○亦同意
    苟其所有之上開地上物占有其他共有人日後分割取得部分時
    ，願自動拆除其所有上開地上物，則被上訴人日後分配取得
    該方案之符號Ｃ部分，即無建物存在之情，更且上訴人己○○就其分得之符號Ａ部分之土地，亦得與其原有毗鄰系爭12
    17、1219號土地西南側之1220號土地合併使用，以提升土地
    利用效能，增進土地利用價值，符合分割土地係為促進善盡
    利用土地之目的。是本院斟酌系爭1217、1219號土地之編定
    使用類別為建築用地之性質，而上訴人乙○○於該處居住使
　　用，上訴人己○○、丙○○所有之建物供倉庫使用，並未實
　  際居住，該等建物建築年代久遠，經濟價值不高，且上訴人
    己○○亦同意拆除其所有上開地上物，已無斟酌共有人建物
    現狀必要等情，併審酌兩造共有人於分割後可充分發揮土地
    利用目的，分割後各共有人取得之土地價值是否相當等一切
    情狀，認依上訴人己○○所提之雲林縣北港地政事務所96年
    4 月26日複丈成果圖所示丙案方法分割為妥適。
七、綜上所述，本院斟酌上開分割原則及系爭1217、1219號土地
    共有人之意願等一切情狀，認以上訴人己○○所提之雲林縣
    北港地政事務所96年4 月26日複丈成果圖所示丙案方法分割
    為妥適。原審以被上訴人所提之雲林縣北港地政事務所95年
    7 月5 日複丈成果圖所示甲案方法分割，自有未洽。上訴意
    旨指摘原判決不當，求予廢棄改判，為有理由，自應由本院
    予以廢棄改判，如主文第2 項所示。
八、本件係因分割共有物而涉訟，如由被上訴人負擔全部訴訟費
    用，亦有失公平，是勝訴之上訴人仍應負擔一部分之訴訟費
    用。故此，訴訟費用應由兩造按原應有部分比例負擔之，併
    予敘明。
九、據上論結，本件上訴為有理由，依民事訴訟法第436 條之1
    第3 項、第450 條、第78條、第80條之1，判決如主文。
中　　華　　民　　國　　96　　年　　7 　　月　　11　　日
                  民事第二庭    審判長法  官  林秋火
                                      法  官　吳錦佳
                                      法  官  陳秋如
以上正本係照原本作成。
本判決不得上訴。
中　　華　　民　　國　　96　　年　　7 　　月　　11　　日
                                書記官　王秀如
附表：
┌──┬───┬────┬─────┬──┬───┬────┬─────┬─────┐
│地號│共有人│應有部分│持分面積  │地號│共有人│應有部分│持分面積  │分配面積  │
├──┼───┼────┼─────┼──┼───┼────┼─────┼─────┤
│    │戊○○│   1/3  │210.02㎡  │    │戊○○│  38/159│約123.16㎡│333.17㎡  │
│    ├───┼────┼─────┤    ├───┼────┼─────┼─────┤
│    │丁○○│   1/9  │約70.01㎡ │    │丁○○│  38/477│約41.06㎡ │111.07㎡  │
│雲林├───┼────┼─────┤雲林├───┼────┼─────┼─────┤
│縣水│乙○○│   1/9  │約70.01㎡ │縣水│乙○○│  38/477│約41.06㎡ │111.07㎡  │
│林鄉├───┼────┼─────┤林鄉├───┼────┼─────┼─────┤
│東興│己○○│   1/6  │105.01㎡  │東興│己○○│  19/159│約61.58㎡ │166.59㎡  │
│段12├───┼────┼─────┤段12├───┼────┼─────┼─────┤
│17地│丙○○│   1/6  │105.01㎡  │19地│丙○○│  64/159│約207.43㎡│312.44㎡  │
│號  ├───┼────┼─────┤號  ├───┼────┼─────┼─────┤
│    │甲○○│   1/9  │約70.01㎡ │    │甲○○│  38/477│約41.06㎡ │111.07㎡  │
│    ├───┼────┼─────┤    ├───┼────┼─────┼─────┤
│    │總和  │   1/1  │630.06㎡  │    │總和  │   1/1  │515.35㎡  │1145.41㎡ │
└──┴───┴────┴─────┴──┴───┴────┴─────┴─────┘
